【裁判字號】    90,判,2069
【裁判日期】    901108
【裁判案由】    營利事業所得稅
【裁判全文】
最  高  行  政  法  院  判  決                    九十年度判字第二○六九號
    原      告  貿鴻工業股份有限公司
    代  表  人  甲○○
    被      告  財政部臺灣省中區國稅局
    代  表  人  楊重華
右當事人間因營利事業所得稅事件，原告不服行政院中華民國八十九年二月十四日台
八十九訴字第○四三六七號再訴願決定，提起行政訴訟。本院判決如左：
    主  文
原告之訴駁回。
訴訟費用由原告負擔。
    事  實
緣原告民國（以下同）八十五年度營利事業所得稅結算申報，列報呆帳損失新台幣（
以下同）七、一○九、七四七元。被告初查，以系爭呆帳損失非屬該年度之損失，乃
否准認列，核定該期呆帳損失為零元。原告不服，申經復查結果，未准變更，循序提
起訴願、再訴願均遭駁回，遂向本院提起行政訴訟。茲摘敘兩造訴辯意旨如次：
原告起訴意旨略謂：依所得稅法第四十九條及營利事業所得稅查核準則第九十四條規
定，實際發生呆帳損失應於發生當年度沖抵備抵呆帳，亦即實際呆帳應於發生年度予
以認列，雖亦規定其屬申請法院強制執行，債務人之財產不足清償債務或無財產可供
強制執行者，應有法院發給之債權憑證，其目的系證明相關呆帳之確實發生，並非規
定以取得債權憑證時始得認定呆帳損失；查原告於被告查核時，已提示出足以證明八
十五年度發生呆帳之證明文件，並提示臺灣彰化地方法院發給之債權憑證，註明八十
五年度取得執行名義之債權憑證，已符合前述規定之要件。綜上所陳，原處分及所為
復查、訴願及再訴願決定，均有違租稅法律主義，敬請鈞院依法判決均予撤銷以保原
告之合法權益等語。
被告答辯意旨略謂：一、「應收帳款及應收票據債權之估價，應以其扣除預計備抵呆
帳後之數額為標準。前項備抵呆帳，應就應收帳款與應收票據餘額百分之一限度內，
酌量估列，其為金融業者，應就其債權餘額按上述限度估列之。營利事業依法得列報
實際發生呆帳之比率超過前項標準者，得在其以前三個年度依法得列報實際發生呆帳
之比率平均數限度內估列之。營利事業下年度實際發生之呆帳損失，如與預計數額有
所出入者，應於預計該年呆帳損失時糾正之，仍使適合其應計之成數。應數帳款、應
收票據及各項欠款債權有左列情事之一者，得視為實際發生呆帳損失：一、因倒閉逃
匿、和解或破產之宣告，或其他原因，致債權之一部或全部不能收回者。二、債權中
有逾期兩年，經催收後，未經收取本金或利息者。前項債權於列入損失後收回者，應
就其收回之數額列為收回年度之收益。」為所得稅法第四十九條所明定。次按「五、
應收帳款、應收票據及各項欠款債權，有左列情事之一者，視為實際發生呆帳損失，
並應於發生當年度沖抵備抵呆帳。（一）因倒閉、逃匿、和解或破產之宣告，或其他
原因致債權之一部或全部不能收回者。（二）債權中有逾二年經催收後未經收取本金
或利息者。六、前項呆帳損失，其屬債務人倒閉、逃匿，無從行使催收者，除取具郵
政機關無法送達之存證函外，並應書有該營利事業倒閉或他遷不明前之確實營業地址
，債務人居住國外者，應有我國駐外使領館、商務代表或外貿機關之證明。其屬和解
者，如為法院之和解，包括破產前法院之和解或訴訟上之和解，應有法院之和解筆錄
，或裁定書正本；如為商業會、工業會之和解，應有和解筆錄，其屬破產之宣告者，
應有法院之裁定書正本。其屬申請法院強制執行，債務人財產不足清償債務或無財產
可供強制執行者，應有法院發給之債權憑證。其屬逾期二年，經債權人催收，未能收
取本金或利息者，應取具郵政機關已送達之存證函或向法院訴追之催收證明。」為營
利事業所得稅查核準則第九十四條第五款第六款所規定。又「營利事業之應收帳款、
應收票據及各項欠款債權，經申請法院強制執行後，如債務人財產不足清償債務，或
無財產可供強制執行，由法院發給債權憑證者，當年度得以呆帳損失列帳；將來如收
回是項債權時，應依所得稅法第四十九條末項及營利事業所得稅結算申報查核準則第
三十三條之一規定，就其收回之數額，列為收回年度之收益。」復為財政部七十五年
三月十一日台財稅第0000000號所明釋。二、本件原告八十五年度營利事業所
得稅結算申報，原列報呆帳損失為七、一○九、七四七元，經被告初查以系爭損失係
於八十七年間執行，並由法院發給債權憑證，遂核認該損失係於八十七年度實際發生
，乃據以否准認列，核定本期呆帳損失為零元。原告不服，主張系爭損失既於八十七
年間獲有法院發給之債權憑證，足可確認該損失於八十五年間發生，故於八十五年度
列報該筆呆帳損失七、一○九、七四七元，並無不合，案經被告復查決定以應收帳款
、應收票據及其他欠款債權，因故無法收回時，應於實際發生呆帳損失之年度，自備
抵呆帳下沖抵，至未提備抵呆帳者，應於實際發生呆帳損失之年度，列為當年度之費
用或損失。經核原告並未設置備抵呆帳科目，次核系爭呆帳損失係於八十四及八十五
年度取得之應收票據款項未獲清償而發生，該等應收票據款項經原告於八十七年間向
臺灣彰化地方法院聲請強制執行，因債務人羽田機械股份有限公司現無財產致未能執
行，嗣經該地方法院發給債權憑證交付予原告，是本件系爭呆帳損失七、一○九、七
四七元，實際發生年度應為八十七年度，本局予以否准認列為八十五年度實際發生之
呆帳損失，並無違誤，揆諸首揭規定及財政部函釋意旨，並無不合，訴願、再訴願決
定並持與被告相同論見予以駁回。三、查系爭呆帳損失七、一○九、七四七元係原告
八十四、八十五年度之應收票據款項未獲清償而發生，原告雖亦於八十五年度取得台
灣彰化地方法院八十五年度票字第一八二○號民事裁定以執行名義，惟尚須待強制執
行之結果方得認損失已否實現，而台灣彰化地方法院則係至八十七年始核發債權證明
，此有台灣彰化地方法院債權憑證影本附原處分卷可稽，故系爭呆帳損失自非係本期
（八十五年度）已實現之損失。次查原告未依首揭規定設置備抵呆帳科目，故應列為
實際發生年度（即八十七年度）之損失。從而本局否准於本期認列系爭呆帳損失，洵
無不當，所訴委不足採。基上論結：原處分及所為復查、訴願、再訴願決定並無違誤
，請依法駁回原告之訴等語。
    理  由
一、「應收帳款及應收票據債權之估價，應以其扣除預計備抵呆帳後之數額為標準前
項備抵呆帳，應就應收帳款與應收票據餘額百分之一限度內，酌量估列，其為金融業
者，應就其債權餘額按上述限度估列之。營利事業依法得列報實際發生呆帳之比率超
過前項標準者，得在其以前三個年度依法得列報實際發生呆帳之比率平均數限度內估
列之。營利事業下年度實際發生之呆帳損失，如與預計數額有所出入者，應於預計該
年呆帳損失時糾正之，仍使適合其應計之成數。應數帳款、應收票據及各項欠款債權
有左列情事之一者，得視為實際發生呆帳損失：一、因倒閉逃匿、和解或破產之宣告
，或其他原因，致債權之一部或全部不能收回者。二、債權中有逾期兩年，經催收後
，未經收取本金或利息者。前項債權於列入損失後收回者，應就其收回之數額列為收
回年度之收益。」為行為時所得稅法第四十九條所明定。次按「五、應收帳款、應收
票據及各項欠款債權，有左列情事之一者，視為實際發生呆帳損失，並應於發生當年
度沖抵備抵呆帳。（一）因倒閉、逃匿、和解或破產之宣告，或其他原因致債權之一
部或全部不能收回者。（二）債權中有逾二年經催收後未經收取本金或利息者。六、
前項呆帳損失，其屬債務人倒閉、逃匿，無從行使催收者，除取具郵政機關無法送達
之存證函外，並應書有該營利事業倒閉或他遷不明前之確實營業地址，債務人居住國
外者，應有我國駐外使領館、商務代表或外貿機關之證明。其屬和解者，如為法院之
和解，包括破產前法院之和解或訴訟上之和解，應有法院之和解筆錄，或裁定書正本
；如為商業會、工業會之和解，應有和解筆錄，其屬破產之宣告者，應有法院之裁定
書正本。其屬申請法院強制執行，債務人財產不足清償債務或無財產可供強制執行者
，應有法院發給之債權憑證。其屬逾期二年，經債權人催收，未能收取本金或利息者
，應取具郵政機關已送達之存證函或向法院訴追之催收證明。」為營利事業所得稅查
核準則第九十四條第五款第六款所規定。又「營利事業之應收帳款、應收票據及各項
欠款債權，經申請法院強制執行後，如債務人財產不足清償債務，或無財產可供強制
執行，由法院發給債權憑證者，當年度得以呆帳損失列帳；將來如收回是項債權時，
應依所得稅法第四十九條末項及營利事業所得稅結算申報查核準則第三十三條之一規
定，就其收回之數額，列為收回年度之收益。」復為財政部七十五年三月十一日台財
稅第0000000號所明釋。二、本件原告八十五年度營利事業所得稅結算申報，
原列報呆帳損失為七、一○九、七四七元，經被告初查以系爭損失係於八十七年間執
行，並由法院發給債權憑證，遂核認該損失係於八十七年度實際發生，乃據以否准認
列，核定本期呆帳損失為零元，與前揭規定尚無不合。原告不服，循序提起行政爭訟
，起訴意旨詳如事實欄所載，要旨略稱：依所得稅法第四十九條及查核準則第九十四
條規定，呆帳之認列應於原因發生年度為之，其證明文件為法院發給之債權憑證，並
未限定該項憑證應於當年度取得，系爭損失既於八十七年間獲有法院發給之債權憑證
，足可確認該損失於八十五年間發生，當年度列報呆帳損失，自無不合等語。然查：
(一)應收帳款、應收票據及其他欠款債權，因故無法收回時，應於實際發生呆帳損失之
年度，自備抵呆帳下沖抵，至未提備抵呆帳者，應於實際發生呆帳損失之年度，列為
當年度之費用或損失。本件原告並未設置備抵呆帳科目，系爭呆帳損失係於八十四及
八十五年度取得之應收票據款項未獲清償而發生，該等應收票據款項經原告於八十七
年間向臺灣彰化地方法院聲請強制執行，因債務人羽田機械股份有限公司現無財產致
未能執行，嗣經該地方法院發給債權憑證交付予原告，是本件系爭呆帳損失七、一○
九、七四七元，實際發生年度應為八十七年度，被告予以否准認列為八十五年度實際
發生之呆帳損失，與前揭規定尚無不合。(二)系爭呆帳損失七、一○九、七四七元既係
原告八十四、八十五年度之應收票據款項未獲清償而發生，原告雖亦於八十五年度取
得臺灣彰化地方法院八十五年度票字第一八二○號民事裁定以執行名義，惟尚須待強
制執行之結果方得認損失已否實現，而臺灣彰化地方法院則係至八十七年始核發債權
證明，此有臺灣彰化地方法院債權憑證影本附原處分卷可稽，故系爭呆帳損失自非係
本期（八十五年度）已實現之損失。次查原告未依首揭規定設置備抵呆帳科目，故應
列為實際發生年度（即八十七年度）之損失。從而被告否准於本期認列系爭呆帳損失
，洵無不當。原告所稱應准認列為八十五年度之損失之詞，核與規定不符，尚不足採
。三、綜上所述，被告否准系爭呆帳損失為八十五年度之損失，而認係八十七年度之
損失，於法並無不合，訴願決定及再訴願決定遞予維持並無違誤，原告起訴意旨經查
無理由，應予駁回。
據上論結，本件原告之訴為無理由，爰依行政訴訟法施行法第二條、行政訴訟法第九
十八條第三項前段，判決如主文。
中    華    民    國      九十      年      十一      月       八       日
                    最 高 行 政 法 院  第 二 庭
                                審 判 長 法  官      陳  石  獅
                                         法  官      徐  樹  海
                                         法  官      彭  鳳  至
                                         法  官      高  啟  燦
                                         法  官      黃  合  文
右  正  本  證  明  與  原  本  無  異
                                         法院書記官  蘇  金  全
中    華    民    國      九十      年      十一      月      十五      日


司法院資訊處製作；財團法人民間司法改革基金會備份。
